【裁判字號】    92,上訴,1795
【裁判日期】    920704
【裁判案由】    偽造文書等
【裁判全文】
臺灣高等法院刑事判決                          九十二年度上訴字第一七九五號
    上  訴  人  臺灣士林地方法院檢察署檢察官
    被      告  黃○○
右上訴人因被告偽造文書等案件，不服臺灣士林地方法院九十一年度訴字第二二二號
，中華民國九十二年三月二十八日第一審判決（起訴案號：臺灣士林地方法院檢察署
九十年度偵字第八三四三號），提起上訴，本院判決如左：
    主  文
原判決撤銷。
黃○○連續行使偽造私文書，足以生損害於他人，處有期徒刑壹年陸月。
    事  實
一、黃○○先後於民國八十七年一月十五日（下稱Ａ會）、八十八年八月五日（下稱
    Ｂ會），在台北市○○○路○段九十九巷三弄十四號三樓召集民間互助會，並自
    任互助會會首，Ａ、Ｂ會每會每期金額均為新台幣（下同）三萬元，Ａ會連會首
    共五十六會（即會員五十五人），Ｂ會連會首共六十一會（即會員六十人），均
    採內標制（活會者先扣除標金利息再繳交會款），Ａ會每月二十日開標，Ｂ會每
    月五日開標，Ａ、Ｂ二會均每三個月加標一次，Ａ會會期自八十七年一月五日起
    至九十年六月五日止，Ｂ會會期自八十八年八月五日起至九十二年五月二十日止
    。詎黃○○竟基於意圖為自己不法所有及偽造私文書之概括犯意，自八十七年九
    月二十日起至八十九年十一月二十日止，連續於附表一、二所示各編號之時間，
    在前揭開標地點，利用僅有少數會員到場競標及會首可受託代替會員投標之機會
    ，分別冒用附表一、二所示乙○○等活會會員名義，以附表一、二所示之標息金
    額，偽填競標利息及被冒用人姓名於標單上，並於開標時持前揭偽造標單參與競
    標而得標（標單均於開標完畢後丟棄），致生損害於乙○○、Ｂ○○、蘇錦雀、
    辛○○（原名李錦華）、甲○○、玄○○（即會單上之蔡宜卿）、丑○○○（即
    會單上之蘇麗美）、戊○○、宇○○、辰○○（即會單上之林秀玲）、地○○（
    以正大公司名義入會），再向互助會當次活會會員詐稱係被冒標人得標，向被冒
    標人乙○○、Ｂ○○、蘇錦雀、辛○○、甲○○、玄○○、丑○○○、戊○○、
    宇○○、辰○○、地○○收取會款時則另稱係他人得標，使各該期之活會會員不
    疑有他，均陷於錯誤，誤以為係附表一、二所示或其他被冒標活會會員得標，而
    分別交付扣除標息後之會款予黃○○，共詐得Ａ會會款五百零八萬七千一百元、
    Ｂ會會款七百二十三萬零二百元。迨九十年一月九日，黃○○終因週轉不靈，通
    知所有會員停標，會員始悉受騙。
二、案經癸○○、戌○○、Ｂ○○、壬○○、Ｄ○○、巳○○、甲○○、乙○○、未
    ○○、申○○、辰○○、子○○、丑○○○、酉○○○、宇○○、地○○、玄○○、戊○○、林鑫成（原名卯○○）、Ｃ○○、己○○、辛○○、亥○○、Ａ○○、庚○○、宙○○）、Ｅ○○、丙○○、天○○、午○○（即會單上之林江河
    ）、丁○○、寅○○訴由台北市政府警察局大同分局報請台灣士林地方法院檢察
    署檢察官偵查起訴。
    理  由
一、被告黃○○經合法傳喚，無正當理由未到庭辯解。惟右開犯罪事實業據被告黃○○於警訊、偵查及原審審理時均坦承不諱，核與告訴人癸○○、戌○○、Ｂ○○
    、壬○○、Ｄ○○、巳○○、甲○○、乙○○、未○○、申○○、辰○○、子○○、丑○○○、酉○○○、宇○○、地○○、玄○○、戊○○、林鑫成、Ｃ○○
    、己○○、辛○○、亥○○、Ａ○○、庚○○、宙○○、Ｅ○○、丙○○、天○○、午○○、丁○○、寅○○指述情節大致相符，並有Ａ、Ｂ互助會會單各一份
    及被告所提之Ａ、Ｂ互助會得標、冒標資料一份附卷可稽（見偵字第八三四三號
    卷第二五至三一頁、第一一三至一二０頁），被告之自白核與事實相符，自得據
    為論罪之依據。本件事證明確，被告之犯行堪以認定。
二、按刑法第二百十條之偽造私文書罪，固須以無制作權之人，捏造或冒用他人名義
    而制作文書，並足以生損害於公眾或他人為要件，但此制作名義人，不以形式上
    表現於文書內為必要，倘依習慣或特約，諸如以言詞、動作、筆跡、內容、慣用
    語、特殊制作方式、專用信箋等方法，實質上使人得知係以他人名義所制作，足
    以表示一定用意之證明者，因已妨害該制作名義人之信用，足生損害於公眾或他
    人，依同法第二百二十條第一項規定，仍應論以偽造準私文書罪。我國民間互助
    會，係由會首招募會員參加所組成，每於標會時，通常由欲標取會款之會員，在
    空白紙條上，或僅書立其姓名、綽號及數字者，甚或衹書寫數字而未書立其姓名
    、綽號，另以上開言詞等方法表示係何會員所出具者，則依習慣或特約均足以辨
    明係該會員以所書數字為標息金額參加競標之標單，自應以私文書論（最高法院
    八十九年度台上字第一三一九號判決參照）。查被告假冒乙○○等十人名義分別
    於空白紙上填寫渠十人姓名，並填上欲標取之標息金額，依習慣係表示標取會款
    ，此標單如前所述依刑法第二百二十條第一項規定以文書論，而被告偽造該等標
    單，並以言詞表示是該十人投標並得標，而持以行使，自足以生損害於乙○○等
    十人，並使不知情之活會會員以為乙○○等人得標而如數交付會款，核被告所為
    ，其中冒標部分係犯刑法第二百十六條、第二百十條、第二百二十條第一項行使
    偽造私文書罪，另使活會會員陷於錯誤而為會款交付部分，係犯同法第三百三十
    九條第一項之詐欺取財罪。其偽造會員署押之行為，係偽造私文書行為之部分行
    為，偽造私文書之低度行為又為行使之高度行為所吸收，均不另論罪。被告一冒
    標行為向數活會會員詐取會款，係一行為觸犯多數詐欺取財罪，為想像競合犯。
    其先後多次行使偽造私文書及詐欺取財之犯行，均時間緊接，方法相同，觸犯構
    成要件相同之罪名，顯係基於概括犯意為之，皆屬連續犯，應各依刑法第五十六
    條之規定以一罪論，並依法加重其刑。又被告所犯連續行使偽造私文書罪與連續
    詐欺取財罪二罪間，有方法結果之牽連關係，應從較重之連續行使偽造私文書罪
    處斷。原審予以被告論罪科刑，固非無見，惟查，原判決事實欄記載被告連續於
    附表一、二所示各編號之時間，分別冒用附表一、二所示乙○○等活會會員名義
    ，以附表一、二所示之標息金額偽造標單參與競標，但該判決卻缺漏該附表一、
    二，即有未當。公訴人依告訴人請求提起上訴，略以被告並未坦承犯行，又未積
    極收取已得標會員（死會）之會款以賠償告訴人等損失，反而阻擾告訴人等向死
    會會員收取會款，且出售被告及其配偶林塗獅名下房屋以清償被告債務等情，亦
    係其誆辯之詞，其行為極其惡劣，足見犯後毫無悔意云云，指摘原判決量刑過輕
    。惟查，原判決確已就被告各種犯罪情狀加以審酌，並未明顯失出，上訴人猶執
    詞認原判決量刑過輕，係就原審法院適法範圍裁量權而為爭執，上訴理由雖不足
    取，惟原判決既有可議，應由本院將原判決撤銷改判。爰審酌被告利用告訴人等
    人對其信任，自八十七年九月二十日起至八十九年十一月二十日止，連續偽造乙○○等人名義冒標，期間長達二年，所詐得財物高達一千餘萬元，造成告訴人等
    人損害甚鉅，並考量被告並無前科，犯罪後坦承犯行，頗有悔悟，已主動出售名
    下房屋，將所得款項一百二十一萬八千八百二十元繳交台灣士林地方法院民事執
    行處以分配予告訴人等人，有台灣士林地方法院執行處通知乙件在卷可按（見原
    審卷第六七至七九頁），及其將九十年間所收取之Ａ會死會會款四十三萬七千元
    、七十一萬七千元，九十一年間所收取之Ｂ會死會會款約五十萬元交予告訴人等
    人分配，已為告訴人等人所不爭執，且其配偶林塗獅同意將其所有不動產出售，
    所得價金交予告訴人等人，並已將所有權狀交由原審辯護人保管處理，亦經原審
    辯護人陳述在卷，惟因告訴人人數眾多，而無法與告訴人等人達成和解等一切情
    狀，量處如主文第二項所示之刑。至被告所偽造之標單（含其上偽造之署押），
    已丟棄滅失不存在，業據被告供陳在卷，且衡情於開標完成後即會被撕毀而不存
    在，亦無證據證明此所偽造之標單仍存在，故不為沒收諭知。
三、被告經合法傳喚，無正當理由不到庭，爰不待其陳述，逕行判決之。
據上論斷，應依刑事訴訟法第三百六十九條第一項前段、第三百六十四條、第二百九
十九條第一項前段、第三百七十一條，刑法第五十六條、第二百十六條、第二百十條
、第二百二十條第一項、第三百三十九條第一項、第五十五條，罰金罰鍰提高標準條
例第一條前段，判決如主文。
本案經檢察官王安明到庭執行職務
中      華      民      國    九十二    年      七      月      四      日
                        臺灣高等法院刑事第七庭
                            審判長法  官  吳  啟  民
                                  法  官  林  瑞  斌
                                  法  官  蘇  隆  惠
右正本證明與原本無異。
如不服本判決，應於收受送達後十日內向本院提出上訴書狀，其未敘述上訴之理由者
並得於提起上訴後十日內向本院補提理由書（均須按他造當事人之人數附繕本）。
                                  書記官  周  素  秋
中      華      民      國    九十二    年      七      月      四      日
附錄：本案論罪科刑法條全文
刑法第二百十條 (偽造變造私文書罪)：
偽造、變造私文書，足以生損害於公眾或他人者，處五年以下有期徒刑。
刑法第二百十六條 (行使偽造變造或登載不實之文書罪)：
行使第二百十條至第二百十五條之文書者，依偽造、變造文書或登載不實事項或使登
載不實事項之規定處斷。
刑法第二百二十條：
在紙上或物品上之文字、符號、圖畫、照像，依習慣或特約，足以為表示其用意之證
明者，關於本章及本章以外各罪，以文書論。
錄音、錄影或電磁紀錄，藉機器或電腦之處理所顯示之聲音、影像或符號，足以為表
示其用意之證明者，亦同。
稱電磁紀錄，指以電子、磁性或其他無法以人之知覺直接認識之方式所製成之紀錄，
而供電腦處理之用者。
刑法第三百三十九條第一項 (普通詐欺罪)：
意圖為自己或第三人不法之所有，以詐術使人將本人或第三人之物交付者，處五年以
下有期徒刑、拘役或科或併科一千元以下罰金。


司法院資訊處製作；財團法人民間司法改革基金會備份。
